【裁判字號】    90,台上,6449
【裁判日期】    901019
【裁判案由】    重傷害
【裁判全文】
最高法院刑事判決                                九十年度台上字第六四四九號
    上  訴  人  甲○○
右上訴人因重傷害案件，不服臺灣高等法院中華民國八十八年八月十三日第二審判決
（八十八年度上訴字第七四三號，起訴案號：臺灣基隆地方法院檢察署八十七年度偵
字第一七二九號），提起上訴，本院判決如左：
    主  文
原判決撤銷，發回臺灣高等法院。
    理  由
本件原判決認定上訴人甲○○曾因過失傷害案，經臺灣基隆地方法院判處有期徒刑二
月，如易科罰金，以三百元折算一日，民國八十五年十二月三十一日確定，八十六年
六月十七日執行完畢。仍不知悔悟，因細故與白玉龍、白玉民發生爭執，竟萌生傷害
及使人受重傷之概括犯意，於八十六年十月十五日晚八時三十分許，在基隆市○○路
二九號地下室忠孝市場內，先持酒瓶毆打白玉民，至白玉民跪地求饒，仍不罷手復持
美工刀刺傷白玉民之右眼，而使白玉民右眼眼球破裂，右眼視力無光覺，已達失明程
度之重傷害。其後再持酒瓶毆打白玉龍，又致白玉龍受有多處切割傷，包括：面部八
公分、頭皮多處合計十公分、背部多處合計二至三公分等傷害等情，因將第一審諭知
上訴人無罪之判決撤銷，改判論處上訴人連續使人受重傷（累犯）罪刑（處有期徒刑
五年二月），固非無見。
惟查：（一）採為判決基礎之證據資料，必須經過調查程序，而顯出於審判庭者，始
與直接審理主義符合，否則其所踐行之訴訟程序，即屬違背法令。原判決係依憑卷附
財團法人長庚紀念醫院（下稱長庚醫院）八十八年三月二十六日（八八）長庚院基字
第○四三一號及八十七年五月二十日（八七）長庚院法字第○二五九號函，認定上訴
人確有傷害白玉龍及使白玉民受重傷等犯行。惟遍查原審審判筆錄所載，原審審判長
於審判期日，並未將採納為判決基礎之前開證據資料，提示予上訴人或予以閱覽（見
原審卷第一三六頁、第一三七頁），俾使其有辯解之機會，自有應於審判期日調查之
證據，未予調查之違法。（二）有罪判決書所記載之犯罪事實，為論罪科刑適用法律
之基礎，故凡於適用法律有關之重要事項，必須詳加認定，明確記載，然後於理由內
敘明犯罪事實所憑之證據及認定之理由，始足為適用法律之依據。若事實未有此記載
，而理由加以說明，為理由失其依據。如事實有此記載，理由未予說明，則為理由不
備，按諸刑事訴訟法第三百七十九條第十四款規定，其判決當然為違背法令。又使人
受重傷罪與普通傷害之區別，應以行為人加害時有無致人重傷之故意為斷，若行為人
僅以普通傷害之意思，毆打被害人，縱因此發生重傷害之結果，亦祇能成立刑法第二
百七十七條第二項後段之傷害致重傷罪，不能遽論以同法第二百七十八條第一項之重
傷罪。則行為人於加害時，主觀上有無使被害人受重傷之故意，攸關法律之適用，自
應於判決事實欄詳加認定，然後於理由內說明為此認定所憑之證據及其理由，始足為
適用法律之依據。茲查原判決事實欄雖記載上訴人係以使人受重傷之犯意，遂行傷害
白玉民之行為，惟於理由內，僅依憑長庚醫院八十七年五月二十日（八七）長庚院法
字第○二五九號函，說明白玉民受傷後，經該院施行手術治療，目前右眼無任何視力
及光覺，已達失明程度。惟就憑何證據認定上訴人加害白玉民時其主觀上具有重傷害
之故意及為此認定之理由，俱未說明，顯屬理由不備。（三）連續犯須連續數行為觸
犯同一罪名，始能成立。至所謂犯同一罪名，依司法院大法官會議釋字第一五二號解
釋，則係指構成犯罪要件相同之罪名而言。經查刑法第二百七十七條第一項之傷害罪
，係以行為人以普通傷害之意思遂行傷害他人身體或健康之犯行為構成要件，而同法
第二百七十八條第一項之使人受重傷罪，則係以使他人受重傷之犯意，遂行其犯罪行
為，為構成要件。二犯罪之構成要件顯非相同，原判決就上訴人傷害白玉龍之身體及
以重傷害之犯意，使白玉民受重傷之行為，竟依連續犯論上訴人以連續使人受重傷一
罪，自有適用法則不當之違法。以上，或係上訴意旨所指摘，或為本院得依職權調查
之事項。應認原判決有撤銷發回更審之原因。
據上論結，應依刑事訴訟法第三百九十七條、第四百零一條，判決如主文。
中      華      民      國     九十     年      十      月     十九     日
                              最高法院刑事第一庭
                                  審判長法官  施  文  仁
                                        法官  張  淳  淙
                                        法官  林  永  茂
                                        法官  蕭  仰  歸
                                        法官  賴  忠  星
      右正本證明與原本無異
                                              書  記  官
中      華      民      國     九十     年      十      月    二十四    日


司法院資訊處製作；財團法人民間司法改革基金會備份。
